臺灣高等法院臺中分院民事判決
111年度重家再字第1號
再 審原 告  莊永松  
訴訟代理人  李淑女律師
            陳佳伶律師
再 審被 告  吳碧娥  
訴訟代理人  張繼圃律師
複 代理 人  張致銓律師
上列當事人間請求夫妻剩餘財產分配事件，再審原告對於中華民
國111年1月12日本院109年度家上字第49號確定判決提起再審之
訴，本院於111年10月26日言詞辯論終結，判決如下：
    主  文
再審之訴駁回。
再審訴訟費用由再審原告負擔。
    事實及理由
壹、程序部分：
　　按再審之訴，應於30日之不變期間內提起。前項期間，自判
    決確定時起算，判決於送達前確定者，自送達時起算；其再
    審之理由發生或知悉在後者，均自知悉時起算，民事訴訟法
    第500條第1項、第2項前段分別定有明文。再審原告對於本
    院民國109年度家上字第49號判決不服，提起第三審上訴，
    經最高法院以111年度台上字第1413號判決駁回其上訴確定
    ，該判決於111年7月4日送達再審原告，有送達證書附卷可
    稽（詳最高法院卷第205至207頁），再審原告於111年7月22
    日提起本件再審之訴，有民事再審之訴狀上所蓋本院收狀章
    可稽（詳本院卷第3頁），並未逾30日之再審不變期間，合
    先敘明。　　
貳、實體部分：
一、再審原告主張：再審原告父親莊榮波於75年初，處分臺中市
    ○○○段0000○0000○0000○地號土地（下稱惠來厝段土地），將
    所得金額平分成5份，由莊榮波與再審原告及其兄弟莊永樹
    、莊永煌、莊永祿（下稱莊永樹等3人）各分得1份。莊榮波
    於75年6月9日，以上開無償分配給再審原告之金額，購買臺
    中市○里區○○○段00000○000地號土地（下稱系爭土地），惟
    因再審原告當時在改制前之臺中縣潭子鄉衛生所任職，不具
    有自耕農身分，無法登記為農地所有權人，擬俟日後取得自
    耕農身分或法規鬆綁，再以贈與方式辦理登記予再審原告。
    惟莊榮波擔心再審原告得以登記之日遙遙無期，為保障再審
    原告權益，遂於75年7月12日由再審原告與莊永樹等3人簽立
    切結書（下稱系爭切結書），約定往後再審原告可以辦理土
    地登記時，莊永樹等3人均不得有任何異議。嗣莊榮波即於7
    8年8月11日，以贈與為登記原因，將系爭土地登記為再審原
    告所有，此有再審原告提出系爭切結書、系爭土地登記謄本
    為證，並經證人莊永祿本院前審證述屬實。本院109年度家
    上字第49號確定判決後，莊永祿於111年6月間，通知再審原
    告其尋得莊榮波於85年7月7日書立「父親留言」之新證物，
    可證明系爭土地確係莊榮波以無償分配給再審原告之家產金
    額所購得，故系爭土地為再審原告無償取得之特有財產，於
    計算婚後財產時應予扣除。本院前審若對莊榮波書立系爭切
    結書之目的，及證人莊永祿之證述內容存疑，應可向再審原
    告闡明提出其他證據或證人佐證，卻未為之，且未要求再審
    被告就其主張系爭土地為再審原告購買並借用莊榮波名義登
    記之事實盡舉證之責，竟以系爭土地為再審原告以個人資金
    購買並借名登記予莊榮波名下，認定系爭土地為再審原告之
    婚後財產，本院109年度家上字第49號確定判決關於此部分
    之認定，有違反民事訴訟法第199條第1、2項、第222條第1
    、3項、第277條有關闡明義務、經驗法則或論理法則、舉證
    責任分配之規定，而有適用法規顯有錯誤之情形，爰依民事
    訴訟法第496條第1項第1款、第13款規定，提起本件再審之
    訴，並聲明：㈠本院109年度家上字第49號確定判決主文第2
    項關於命再審原告應給付再審被告新臺幣（下同）3411萬83
    89元本息（下稱原確定判決），及該部分假執行之宣告均廢
    棄。㈡上開廢棄部分，再審被告於前訴訟程序第二審反請求
    之訴及假執行之聲請均駁回。　　
二、再審被告抗辯：系爭切結書如何解釋及認定，核係法院斟酌
    兩造辯論意旨及調查證據之結果，依自由心證所為之認定，
    無論原確定判決解釋契約、取捨證據、認定事實是否妥適，
    究與適用法規顯有錯誤之情形不符，原確定判決並無民事訴
    訟法第496條第1項第1款之適用法規顯有錯誤之情形。再者
    ，再審原告於前訴訟程序未見其有關於「父親留言」之任何
    敘述，亦未見證人莊永祿就此有所表示。再審原告表示此一
    證據係前訴訟程序事實審言詞辯論終結前已存在之證物，已
    非無疑，且再審原告並無就其如何無法得知此一證物，或有
    何不能使用之情形予以闡述，僅單純表示「因時日久遠，莊
    永祿遍尋不著，而不能於二審使用」，顯然於法不合等語。
三、本院之判斷：　　
（一）再審原告主張原確定判決有民事訴訟法第496條第1項第1
      款規定之再審事由部分：
　　　按第三審法院以第二審法院之判決認事用法均無不當而維
      持第二審判決者，當事人如以適用法規顯有錯誤為由提起
      再審之訴，僅得對第三審判決為之。若捨第三審判決僅對
      第二審判決提起再審之訴，則為法所不許（最高法院111
      年度台抗字第59號裁定參照）。再審原告於前訴訟程序對
      於原確定判決提起之第三審上訴，經最高法院111年度台
      上字第1413號判決，以其上訴為無理由而駁回確定（詳本
      院卷第39至43頁），再審原告以民事訴訟法第496條第1項
      第1款適用法規顯有錯誤之規定提起再審之訴，僅得對該
      第三審判決為之，惟依再審原告所提書狀，均係載明對原
      確定判決（即本院109年度家上字第49號確定判決主文第2
      項關於命再審原告應給付再審被告3411萬8389元本息部分
      ），以有民事訴訟法第496條第1項第1款規定適用法規顯
      有錯誤之再審事由，對原確定判決提起再審之訴（詳本院
      卷第12至17、54至56、124至128頁），經本院於111年10
      月26日言詞辯論期日，再次與再審原告確認其係針對何判
      決主張有民事訴訟法第496條第1項第1款規定之再審事由
      ，而對之提起再審之訴，再審原告仍主張係針對原確定判
      決主張有民事訴訟法第496條第1項第1款規定之再審事由
      ，而對原確定判決提起再審之訴（詳本院卷第113至114頁
      ），則依上開說明，此部分之再審之訴，自非合法，應予
      駁回。
（二）再審原告主張有民事訴訟法第496條第1項第13款規定之再
      審事由部分：　　　
　　㈠按民事訴訟法第496條第1項第13款所謂當事人發見未經斟
      酌之證物或得使用該證物，係指前訴訟程序事實審之言詞
      辯論終結前已存在之證物，因當事人不知有此，致未經斟
      酌，現始知之，或雖知有此而不能使用，現始得使用，且
      經斟酌後可受較有利益之裁判者而言。故前訴訟程序事實
      審言詞辯論終結前已經存在之證物，當事人不知有此致未
      斟酌現始知之，或知有該證物之存在而因當時未能檢出致
      不得使用，嗣後檢出之該證物，固屬民事訴訟法第496條
      第1項第13款所定得使用未經斟酌之證物，惟必當事人在
      客觀上確不知該證物存在致未斟酌現始知之，或依當時情
      形有不能檢出該證物者始足當之，倘按其情狀依一般社會
      之通念，尚非不知該證物或不能檢出或命第三人提出者，
      均無該條款規定之適用（最高法院103年度台上字第668號
　　　判決參照）。
　　㈡再審原告所提由莊榮波於85年7月7日書立之「父親留言」
      文書（詳本院卷第45頁），固屬本院前審言詞辯論終結前
      即已存在之證物，然據再審原告主張其於訴訟過程中曾請
      莊永錄提供，但因時日久遠，莊永祿遍尋不著而有不能使
      用之情等語（詳本院卷第12頁），顯見再審原告亦知有該
      證物之存在，縱一時未能尋獲，尚非不得依聲明證據之方
      法，請求法院調查，若不為請求，即非所謂不得使用（最
      高法院89年度台聲字第276號裁定參照）；惟遍觀再審原
      告於本院前訴訟程序中歷次提出之書狀、準備及言詞辯論
      期日到庭陳述及證人莊永祿證述等內容（詳本院前審卷㈠
      第245至255、435至436頁，卷㈡第5至6、203至205、415至
      417、451至454、489至494頁，卷㈢第5至16、45至49、119
      至121、143至146、169至174、269至284頁），均未見再
      審原告或證人莊永祿提及有該證物存在一事，遑論請求調
      查或命證人莊永祿提出無果，而有不能使用之正當事由存
      在，自無依當時情形有不能檢出該證物之情事。
　　㈢又本院前審係以證人莊永祿於本院前審審理時固證稱：其
      父莊榮波賣惠來厝段土地所得，因為兄弟都有拿到賣土地
      的錢，而後去買土地的錢因是莊榮波以賣惠來厝段土地以
      5等分區分，由莊榮波自己掌控，莊榮波怕再審原告5分之
      1的錢兄弟會有紛爭，才簽立系爭切結書，系爭土地是莊
      榮波於74、75年間，以出售惠來厝段土地的錢5分之1所出
      資購買的等語；但證人莊永祿另證稱：其不清楚父親莊榮
      波與再審原告間財務往來，莊榮波所有之金錢往來其不過
      問，莊榮波有賣土地，但沒有分給其兄弟，有自耕農身分
      就直接登記，沒有自耕農身分就登記在莊榮波名下等語。
      則證人莊永祿既不清楚莊榮波之金錢往來情形，何以確定
      系爭土地之價金為莊榮波所出資，所述前後不一，即屬有
      疑。又參系爭切結書書立日期為75年7月12日，而再審原
      告所提出莊榮波贈與莊永煌臺中市○里區○○○段000地號土
      地（下稱涼傘樹段000地號土地）之土地登記謄本所示，
      莊榮波於75年6月25日買受涼傘樹段000地號土地，於75年
      11月5日因莊永煌取得自耕農身分，始將大里涼傘樹段964
      地號土地贈與莊永煌，則簽立系爭切結書時，莊永煌亦未
      取得自耕農身分，如依證人莊永祿所述，係莊榮波以出售
      惠來厝段土地所得價金所欲分配予再審原告兄弟等4人部
      分，分別購買土地予再審原告兄弟等4人，何以系爭切結
      書並未記載莊永煌部分，且系爭切結書係記載「此乃經由
      莊永松之金額購得」等語，何以不記載係以應分配予再審
      原告之金額購買，徒生爭議。況如再審原告自陳係因再審
      被告掌控家中經濟，莊榮波擔心交付金錢會遭再審被告取
      走等語，顯見莊榮波不欲再審被告知悉再審原告之財產，
      如僅係為保障再審原告之權益，何以不直接交予再審原告
      系爭切結書，反交付予再審被告。益徵系爭土地確係再審
      原告以個人資金購買借名登記予莊榮波名下，始需交付系
      爭切結書予再審被告知悉該切結書內容之必要，而認系爭
      土地應為再審原告婚後財產等情，有原確定判決可稽（詳
      本院前審卷㈢第334至335頁），而此係本院前審依據兩造
      當事人主張及各自提出之證據，斟酌全辯論意旨及調查證
      據所為認定之結果。而觀諸再審原告提出莊榮波所書立「
      父親留言」，其上記載：「緣由：父生養兒有四，長子永
      樹、次子永松、參子永煌、肆子永祿，一生勞碌栽培成人
      ，建立家室（雖永樹未完婚，但另給于壹佰伍拾萬元整作
      為自行婚娶。）自於民國柒拾伍年家產均分伍份，父雖攤
      得一份，維持日常生活費用，但一切生活起居，爾來僅賴
      肆子永祿之照顧，而餘皆無按期貼補。主旨：父所攤得一
      份之財物係是晚年費用，萬一不敷時由永祿負擔，若有開
      支剩餘時，願將所有財物給予永祿承受，以報侍侧。」等
      語（詳本院卷第45頁），至多僅能證明莊榮波曾於75年間
      分配家產予再審原告及莊永樹等3人乙事，但仍無法證明
      再審原告於75年6月9日購買系爭土地之價金，係以莊榮波
      當時無償分配給再審原告之家產金額支付，而屬再審原告
      於婚姻存續中無償取得之特有財產之變形，不應列為再審
      原告婚後積極財產之認定。換言之，上開「父親留言」之
      證物縱經斟酌，再審原告亦無可受較有利益之裁判可言。
      是以，再審原告主張原確定判決有民事訴訟法第496條第1
      項第13款之再審事由，難認為有理由。
　　㈣至於再審原告雖聲請通知證人莊永祿到庭，證明上開「父
      親留言」之證據，係前訴訟程序事實審言詞辯論終結前已
      存在，而由證人莊永祿遲至111年6月始行發現之新證據。
      然本院認定原確定判決無民事訴訟法第496條第1項第13款
      規定之再審事由，已如前述，自無再行通知證人莊永祿到
      庭作證之必要，附此說明。
四、綜上所述，再審原告以原確定判決有民事訴訟法第496條第1
    項第1款規定之再審事由，提起再審之訴，為不合法，另原
    確定判決並無同條項第13款規定之再審事由，再審原告依此
    提起再審之訴，為無理由，應予駁回。
五、本件事證已臻明確，兩造其餘攻擊防禦方法及立論之證據資
    料，經本院審酌後，認對判決結果不生影響，爰不逐一論述
    ，併此敘明。
六、據上論結，本件再審之訴為一部不合法、一部無理由，爰判
    決如主文。
中　　華　　民　　國　　111 　年　　11　　月　　16　　日
                  家事法庭  審判長法　官  楊國精
　　　　　　　　　　　      　　　法　官  陳正禧       
　　　　　　　　　　　      　　　法　官  陳得利
正本係照原本作成。
再審原告得上訴。　　
如不服本判決，應於收受送達後二十日內向本院提出上訴書狀，
其未表明上訴理由者，應於提出上訴後二十日內向本院補提理由
書狀（均須按他造當事人之人數附繕本）。因疫情而遲誤不變期
間，得向法院聲請回復原狀。
上訴時應提出委任律師或具有律師資格之人之委任狀。委任有律
師資格者，另應附具律師資格證書及釋明委任人與受任人有民事
訴訟法第四百六十六條之一第一項但書或第二項所定關係之釋明
文書影本。如委任律師提起上訴者，應一併繳納上訴裁判費。

                                  書記官  王譽澄
　　　　　　　　　　　　　　　　　
中　　華　　民　　國　　111 　年　　11　　月　　16　　日